臺灣高等法院臺南分院刑事判決　　　　　　 九十二年度上更(一)字第四四三號 Ｃ
　　　上　訴　人
　　　即　被　告　蕭　世　仁
　　　選任辯護人　蔡　碧　仲　律師
右上訴人因違反毒品危害防制條例案件，不服臺灣嘉義地方法院八十九年度訴字第四
四四號中華民國八十九年十一月二日第一審判決（起訴案號：臺灣嘉義地方法院檢察
署八十九年度偵字第三八九三號），提起上訴，判決後經最高法院發回更審，本院判
決如左：
      主      文
原判決撤銷。
蕭世仁無罪。
      理      由
一、公訴意旨略以：被告蕭世仁綽號「雞肉仔」，基於幫助販賣第二級毒品安非他命
    之概括犯意，自民國八十九年四月中旬起，負責駕駛自小客車搭載綽號「阿敏」
    之不詳姓名年籍男子，前往某不詳約定地點，由綽號「阿敏」之男子，以每次新
    台幣（下同）二千元至三千元不等之價格，連續三次販售第二級毒品安非他命予
    張智勝施用（張智勝施用毒品部分，業於臺灣嘉義戒治所強制戒治）。嗣於八十
    九年五月二十五日下午二時二十分許，經警在嘉義市○○路○段、長安街口查獲
    張智勝非法施用毒品案後，由張智勝配合警方查緝販毒者，而撥打被告所有之0
    000000000號行動電話聯絡約定交易時間、地點，佯稱欲購買安非他命
    後，被告於接聽電話後，隨即駕駛車牌ＳＷ─三九六二號自小客車，搭載綽號「
    阿敏」之男子，依約前往嘉義市○○路、廣州街口，欲與張智勝進行交易毒品事
    宜，惟經埋伏之警員上前盤查而駕車逃逸，因認被告連續涉犯毒品危害防制條例
    第四條第二項之幫助販賣第二級毒品罪嫌云云。
二、公訴人認上訴人即被告蕭世仁涉犯幫助販賣第二級毒品罪，無非以右揭犯罪事實
    ，業據證人張智勝迭於警訊、偵查中證述甚詳，而證人張智勝於八十九年五月二
    十五日下午二時二十分許，經警查獲其施用毒品案後，即供出毒品來源，並配合
    警方約出「阿敏」及被告至上址交易安非他命等情，亦據證人張智勝證述在卷，
    且被告於警訊時亦供承：遇警盤查時，「阿敏」即叫其趕快離開現場等語在卷，
    則被告與「阿敏」若非依約前往交易毒品，何以遇警即駕車逃逸？足徵被告與「
    阿敏」係畏罪心虛甚明等情為主要論據。
三、訊據被告雖坦承證人張智勝於八十九年五月二十五日下午時許，撥打其所有之0
    000000000號行動電話等情，惟否認有幫助販賣安非他命之犯行，辯稱
    ：證人張智勝只是要其幫忙看「阿敏」在不在，而且他連續打了好幾通電話叫其
    幫忙看「阿敏」在不在。其根本不是楊義敏的專門駕駛，也沒有幫助「阿敏」販
    毒。張智所證述情節有嚴重瑕疵且因於己有利，實難資為不利於被告之認定等語
    。
四、按犯罪事實應依證據認定之，無證據不得認定犯罪事實，不能證明被告犯罪者，
    應諭知無罪之判決，刑事訴訟法第一百五十四條第二項、第三百零一條第一項分
    別定有明文。又事實之認定，應憑證據，如未能發現相當證據，或證據不足以證
    明，自不能以推測或擬制之方法，以為裁判基礎。而認定不利於被告之事實，須
    依積極證據，茍積極證據不足為不利於被告事實之認定時，即應為有利於被告之
    認定，更不必有何有利之證據。另認定犯罪事實所憑之證據，雖不以直接證據為
    限，間接證據亦包括在內，然而無論直接或間接證據，其為訴訟上之證明，須於
    通常一般之人均不致有所懷疑，而得確信其為真實之程度者，始得據為有罪之認
    定，倘其證明尚未能達到此一程度，而有合理之懷疑存在時，致使無從形成有罪
    之確信，根據「罪證有疑，利於被告」之證據法則，即不得遽為不利被告之認定
    ，有最高法院四十年臺上字第八六號、三十年上字第八一六號及七十六年度臺上
    字第四九八六號判例可資參照。又刑法上之幫助犯，以正犯已經犯罪為構成要件
    ，故幫助犯無獨立性，如無他人犯罪行為之存在，幫助犯即無由成立，亦有最高
    法院六十年臺上字第二一五九號判例足資參照。
五、經查：
（一）證人張智勝於警訊時證稱：「（你於年５月日時分，因毒品危害防制
      條例被警查獲，你如何配合警方巡查毒品來源，請詳述情形？）我被警查獲後
      ，我坦承持有毒品，並主動配合警方查緝毒品來源，在５月日時許，打給
      毒品上線，也就是我老闆綽號『阿敏』，行動電話0000000000，可
      是無法聯絡上阿敏，所以我就再打（行動電話）聯絡綽號『肉雞』（指被告）
      ，肉雞是幫助阿敏販賣當開車司機之人，行動電話0000000000。我
      們聯絡並約定在嘉義市○○路與廣州街口交易毒品，當警方帶同我到達現場時
      ，我就看到肉雞駕駛一部自小客車，車號ＳＷ－３９６２，國瑞綠色，車內前
      座坐阿敏，當要交易時，警方要向前逮捕，肉雞即開車逃逸。」「（你是否知
      道阿敏及肉雞如何販賣毒品？）據我知道，肉雞是阿敏特定司機，因為阿敏行
      動不便無法駕車，所以阿敏每次販賣毒品時，會叫肉雞開車載阿敏到交易處所
      ，毒品是阿敏提供販賣。」等情（見警卷第六頁背面、第七頁正面）；繼於偵
      查中證稱：「（當時你與何人通電話？）『雞肉』（指被告），當時我打雞肉
      的行動電話說要向『阿敏』拿藥，我說要順便拿錢給『阿敏，並且拿藥，我指
      的藥是安非他命，當時沒說要拿多少藥，『雞肉』就約我在剛才那個地方等。
      」「（以前『雞肉』有無載『阿敏』與你交易毒品過？）有的，自年４月中
      旬開始，交易過４、５次，有的不是『雞肉』載他來的，『雞肉』載他來約２
      、３次。」等語（見偵查卷第九頁正、背面）；於原審證稱：「（如何認識被
      告？）是阿敏介紹我與被告認識，我認識被告約壹個月左右，我吸食的安非他
      命是向阿敏購買的，我向阿敏買安非他命約有三次，我每次都買二千元左右，
      從八十九年四月份開始向他買，我是因為朋友介紹才知道阿敏有賣安非他命，
      第一次向阿敏購買時，被告就與阿敏在一起，所以就認識被告，我是打大哥大
      給阿敏說我要買安非他命，如果聯絡不上阿敏我就聯絡被告，被告的電話我忘
      記了，三次向阿敏買安非他命都是由被告載阿敏來的，我原來不知道被告在賣
      火雞肉飯，後來才知道，是我在八十九年五月二十五日被警方查獲後就配合警
      方查獲被告，當天我打電話給被告並沒有說要做什麼，只有說有事情要找阿敏
      ，被告有向我說阿敏就在他旁邊。」等語（見原審卷第二九頁）。被告於原審
      及本院上訴審雖供稱：證人張智勝所稱「阿敏」者，其行動電話號碼0000
      000000號。案發當時，其載「阿敏」至前開與約定之地點，該「阿敏」
      即係楊義敏等情（見原審卷第十六頁、本院上訴審卷第四五頁、第四六頁、第
      五九頁），惟矢口否認有該幫助楊義敏販賣第二級毒品之犯行，而楊義敏涉犯
      於上開時地販賣安非他命予張智勝部分，經臺灣嘉義地方法院檢察署以八十九
      年度偵字第六九五三號，移送本院另案八十九年度上訴字第一四三七號併辦後
      ，證人張智勝在本院調查該案時證稱：「（你有沒有向楊義敏購買安非他命？
      ）我不認識他，他和我在筆錄講的人不是同一個人。」「（警訊時警員有沒有
      提示楊義敏本人口卡給你看？）有，在照片看時很像，但是今天我看到本人是
      不一樣的。」「（你在警訊為何說綽號「阿敏」現在已經被查獲，在嘉義看守
      所羈押，他本名叫楊義敏，大約三十幾歲，住嘉義縣民雄鄉？（提示警卷第三
      頁背面並告以要旨）是警察拿他的口卡給我看，說這個人現在羈押嘉義看守所
      ，我說那個人跛腳，行動不便。」「（你於八十九年四月中旬及四月下旬及八
      十九年五月二十六日共三次每次向楊義敏購買安非他命壹小包，新台幣三千元
      ，都約定在嘉義市○○路、中正路口交易，當場銀貨兩訖？（提示警卷第四頁
      並告以要旨）我有這樣子講，但是我買安非他命的那個人不是庭上這個人。」
      「（你在警訊為何說你每次打楊義敏的行動電話約定交易地點後，第一次購買
      時由楊義敏及蕭世仁前來交易，第二、三次都由楊義敏獨自前來交易？）我不
      知道楊義敏這個名字，是警察拿口卡給我看，那時看很像，他的名字又有一個
      敏字，就製作我的筆錄，今天開庭才發現不是同一個人。」等語（見本院八十
      九年度上訴字第一四三七號八十九年十二月十八日審理筆錄），及證人楊義敏
      之四肢健全，並無跛腳行動不便情形，業經本院調查該案時當庭勘驗屬實，顯
      見證人張智勝所稱向綽號「阿敏」之男子購買安非他命之「阿敏」，應非本院
      另案被告楊義敏無訛，該所謂綽號「阿敏」之男子應另有其人，本院另案為此
      因認楊義敏販賣毒品予張智勝部分，與楊義敏販賣第二級毒品有罪部分，無連
      續犯之裁判上一罪關係，而將該部分退回臺灣嘉義地方法院檢察署另依法處理
      ，亦有該案判決書一份附於本院上訴審卷（第八三頁至第八七頁）足參。證人
      上開證述顯有瑕疵，自不能僅憑證人張智勝有瑕疵之證言，遽認被告有幫助楊
      義敏販賣第二級毒品予張智勝之犯行。
（二）證人即查獲本案之警員吳振輝、洪寶捷於原審證稱：「（本件是否你們所承辦
      ？）是的，我們先查獲張智勝，由張智勝配合查獲被告蕭世仁，我們是從張智
      勝身上查獲安非他命，問他可否查獲上源阿敏，我們當天請張智勝在警局打電
      話找被告聯絡時間及地點，張智勝在電話中是請被告聯絡阿敏說有事情要找他
      ，蕭世仁說二十分鐘以後在重慶路廣州街口見面，我們就埋伏在重慶路口跟廣
      州街口，有看到被告車上前座有二人，但另外一人被跑掉了，然後被告蕭世仁
      就駕車逃逸，我們循車號查獲被告。」等語（見原審卷第二九頁、第三十頁）
      ，其等對於有關案發日張智勝為配合警方查緝販毒之經過情節，雖證述甚明，
      惟證人張智勝於原審證稱：「當天我打電話給被告並沒有說要做什麼，只有說
      有事情要找阿敏，被告有向我說阿敏就在他旁邊。」等語（見原審卷第二九頁
      ），證人張智勝於案發日透過被告，表示其有事情欲找阿敏，並未於電話中直
      接表示要購買毒品，則被告當時是否已知悉張智勝係欲向阿敏買毒品，始致電
      要其聯絡阿敏，已非無疑，尚難因被告駕車逃逸即推測被告係明知阿敏與張智
      勝交易毒品，而有予以幫助之犯行。
（三）證人即綽號阿敏之男子楊義敏在本院上訴審證稱：「（案發）那天沒有坐他（
      指被告）的車到重慶路、廣州街那裡」「（坐過蕭世仁的車子有幾次？）只有
      一次，是從嘉義坐到臺中，並沒有坐到嘉義，且僅有一次。」等語（見本院上
      訴審卷第五九頁），雖與被告所供有所出入，惟該證人楊義敏亦堅詞否認有何
      販賣安非他命予張智勝之情事，且被告上開所供證人張智勝所稱「阿敏」者，
      其行動電話號碼0000000000號，及證人張智勝於上開警訊時亦證述
      阿敏行動電話0000000000，經本院向遠傳電信股份有限公司函查結
      果，該0000000000號行動電話持機人為鍾劭殷，有該公司覆函一份
      附於本院本審卷足參。又證人鍾劭殷於本院囑託臺灣桃園地方法院訊問時證稱
      ：其連被告及證人楊義敏、張智勝之名字都沒聽過，其記得沒有用過該支號碼
      之行動電話，其自八十九年四月一日至同年五月二十五日止之期間沒有將該號
      行動電話交給被告及證人楊義敏、張智勝使用，供販賣安非他命聯絡工具之用
      等語，有該院九十三年三月十八日桃院祺刑德92訴４４６字第０９４９４號函
      所附訊問筆錄附於本院本審卷可按，則證人張智勝所稱「阿敏」者，其行動電
      話號碼0000000000號，顯與事實不符，而證人楊義敏上開連續販賣
      安非他命予張智勝，業經臺灣嘉義地方法院檢察署九十年度偵字第二四一八號
      案處分不起訴，有該院九十二年十一月十四日嘉檢威和字第２３５８０號函所
      附該號不起訴書處分書一份附於本院本審卷足參，按刑法上之幫助犯，以正犯
      已經犯罪為構成要件，從而被告是否成立販賣毒品之幫助犯，尚應視楊義敏販
      賣安非他命予張智勝部分有無成罪而定，證人楊義敏於上開時地販賣安非他命
      予張智勝部分，既經臺灣嘉義地方法院檢察署處分不起訴未成罪，則本件被告
      涉嫌幫助楊義敏販賣第二級毒品予張智勝部分，即無所附麗。
（四）綜上各述，被告涉嫌幫助楊義敏販賣第二級毒品予張智勝，已因楊義敏於上開
      時地販賣安非他命予張智勝經不起訴未成罪，而無所附麗，顯難對被告論以幫
      助販賣第二級毒品之罪刑，此外復查無其他積極證據足證被告有公訴意旨所指
      之犯行，被告所辯尚非不得採信，本件不能證明被告犯罪。原審未詳查並勾稽
      全案證據調查所得，遽對被告論處幫助販賣第二級毒品之罪刑，自有未合。被
      告上訴意旨否認犯罪，指摘原判決不當，為有理由，應由本院將原判決予以撤
      銷，改諭知被告無罪之判決。
據上論斷，應依刑事訴訟法第三百六十九條第一項前段、第三百六十四條、第三百零
一條第一項，判決如主文。
本案經檢察官吳萃芳到庭執行職務。
中    華    民    國      九十三      年      四      月    二十九      日
                                  臺灣高等法院臺南分院刑事第三庭
                                      審判長法官  陳    義    仲
                                            法官  楊    子    莊
                                            法官  陳    清    溪
右正本證明與原本無異。
檢察官如不服本判決，應於判決送達後十日內向本院提出上訴書。
                                      法院書記官  尤    乃    玉
中    華    民    國      九十三      年      四      月      三十      日